ACORDAO-COMPLETO-2419008

ACÓRDÃO 10864/2020 ATA 34/2020 - SEGUNDA CÂMARA

VISTOS, relatados e discutidos estes autos do Recurso de Reconsideração interposto por Pedro Gildevan Coelho Melo em face do Acórdão 10593/2019-TCU-Segunda Câmara, por meio do qual suas contas foram julgadas irregulares, com condenação em débito e aplicação de multa, tendo em vista a impugnação de despesas referentes ao Convênio 01.0024.00/2006, celebrado com o Ministério do Desenvolvimento da Ciência, Tecnologia e Inovação, tendo como objeto apoiar o "desenvolvimento sustentável da indústria de processamento da mandioca";
ACORDAM os Ministros do Tribunal de Contas da União, reunidos em Sessão da 2ª Câmara, ante razões expostas pelo Relator, com fundamento nos arts. 32, inciso I, e 33 da Lei 8.443/1992, c/c o art. 285, caput, do Regimento Interno/TCU, em:
9.1. conhecer do Recurso de Reconsideração para, no mérito, negar-lhe provimento, mantendo-se em seus exatos termos a deliberação recorrida;
9.2. dar ciência ao recorrente, à Procuradoria da República no Estado de Pernambuco e aos demais interessados.

Recurso de reconsideração interposto por Pedro Gildevan Coelho Melo contra o Acórdão 10.593/2019 - 2ª Câmara, por meio do qual suas contas foram julgadas irregulares, com condenação em débito e aplicação de multa em razão da impugnação de despesas do Convênio 01.0024.00/2006.

Segunda Câmara

Município de Santa Filomena/PE.

3. Recorrente: Pedro Gildevan Coelho Melo (XXX.791.454-XX), ex-prefeito.

Ana Arraes (Presidente).

13.1. Ministros presentes: Ana Arraes (Presidente), Augusto Nardes e Aroldo Cedraz (Relator).
13.2. Ministra que alegou impedimento na Sessão: Ana Arraes (Presidente).
13.3. Ministro-Substituto convocado: Marcos Bemquerer Costa.
13.4. Ministro-Substituto presente: André Luís de Carvalho.

AROLDO CEDRAZ

Ministro-Substituto André Luís de Carvalho.

Adoto como Relatório a bem lançada instrução de mérito do auditor federal de controle externo responsável pelo exame do feito no âmbito da Secretaria de Recursos (Serur) (peça 75) , cuja proposta de encaminhamento contou com a anuência do corpo dirigente da referida unidade técnica (peça 76) e do representante do Ministério Público de Contas (peça 77) :
"INTRODUÇÃO
1.	Trata-se de recurso de reconsideração interposto por Pedro Gildevan Coelho Melo (peça 55) , ex-prefeito de Santa Filomena - PE, gestões 2005-2008 e 2013-2016, contra o Acórdão 10593/2019-TCU-Segunda Câmara (peça 40) , rel. Ministro-Substituto André Luís de Carvalho.
1.1.	A deliberação recorrida apresenta o seguinte teor:
ACORDAM os Ministros do Tribunal de Contas da União, reunidos em Sessão da 2ª Câmara, ante as razões expostas pelo Relator, em:
9.1. considerar revel a Sra. Evaneide Antônia de Melo, nos termos do art. 12, § 3º, da Lei nº  8.443, de 1992;
9.2. rejeitar as alegações de defesa apresentadas por Pedro Gildevan Coelho Melo;
9.3. julgar irregulares as contas de Pedro Gildevan Coelho Melo, nos termos dos arts. 1º, I, 16, III, "b" e "c", 19, caput e 23, III, da Lei nº 8.443, de 1992, para condená-lo ao pagamento do débito apurado nestes autos, atualizado monetariamente e acrescido dos juros de mora calculados desde as datas especificadas até a efetiva quitação, fixando-lhe o prazo de 15 (quinze) dias, contados da ciência desta deliberação, para comprovar, perante o Tribunal, nos termos do art. 214, III, "a", do RITCU, o recolhimento da referida dívida em favor do Tesouro Nacional sob as seguintes condições:
	Valor Original (R$) :
	Data da Ocorrência:

	47.738,64
	26/9/2008

9.4. julgar irregulares as contas de Evaneide Antônia de Melo, nos termos dos arts. 1º, I, 16, III, "b" e "c", 19, caput e 23, III, da Lei nº 8.443, de 1992, para condená-la ao pagamento do débito apurado nestes autos, atualizado monetariamente e acrescido dos juros de mora calculados desde as datas especificadas até a efetiva quitação, fixando-lhe o prazo de 15 (quinze) dias, contados da ciência desta deliberação, para comprovar, perante o Tribunal, nos termos do art. 214, III, "a", do RITCU, o recolhimento da referida dívida em favor do Tesouro Nacional sob as seguintes condições:
	Valor Original (R$) :
	Data da Ocorrência:

	53.780,00
	6/1/2009

	60.000,00
	26/1/2011

9.5. aplicar em desfavor de Pedro Gildevan Coelho Melo e Evaneide Antônia de Melo,  individualmente, a multa prevista no art. 57 da Lei nº 8.443, de 1992, respectivamente, sob o valor de R$ 15.000,00 (quinze mil reais) e de R$ 35.000,00 (trinta e cinco mil reais) , fixando-lhes o prazo de 15 (quinze) dias, contados da notificação, para que comprovem, perante o Tribunal (art. 214, III, "a", do RITCU) , o recolhimento das referidas dívidas ao Tesouro Nacional, atualizadas monetariamente na forma da legislação em vigor;
9.6. autorizar, caso requerido, nos termos do art. 26 da Lei nº 8.443, de 1992, e do art. 217 do RITCU, o parcelamento das dívidas fixadas por este Acórdão em até 36 (trinta e seis) parcelas mensais e sucessivas, com a atualização monetária e os correspondentes acréscimos legais, esclarecendo aos responsáveis que a falta de pagamento de qualquer parcela importará no vencimento antecipado do saldo devedor, sem prejuízo das demais medidas legais; 
9.7. autorizar, desde logo, a cobrança judicial das dívidas fixadas por este Acórdão, nos termos do art. 28, inciso II, da Lei nº 8.443, de 1992, caso não atendida a notificação; e
9.8. determinar que a unidade técnica envie a cópia deste Acórdão, acompanhado do Relatório e da Proposta de Deliberação, à Procuradoria da República no Estado de Pernambuco, nos termos do art. 16, § 3º, da Lei nº 8.443, de 1992, e do art. 209, § 7º, do RITCU, para o ajuizamento das ações civis e penais cabíveis. 
HISTÓRICO
2.	Cuidam os autos de tomada de contas especial instaurada pelo Ministério do Desenvolvimento da Ciência, Tecnologia e Inovação em desfavor do Sr. Pedro Gildevan Coelho Melo e da Sra. Evaneide Antônia de Melo, ex-prefeitos do Município de Santa Filomena/PE, em razão da impugnação parcial de despesas referentes ao Convênio 01.0024.00/2006.
2.1.	O Convênio 01.0024.00/2006, celebrado em 29/6/2006 entre a Prefeitura Municipal de Santa Filomena/PE e o Ministério do Desenvolvimento da Ciência, Tecnologia e Inovação, teve por objeto o apoio ao projeto de desenvolvimento sustentável da indústria de processamento da mandioca, incentivando inovações e promovendo a inclusão social por meio da implantação de unidade industrial com tratamento de efluentes e ajustada a modernas condições de comercialização do produto, conforme estabeleceu o Plano de Trabalho (peça 1, p. 359-367) . Sua vigência foi estipulada para o período de 29/6/2006 a 29/3/2011, incluindo prorrogações por meio de termos aditivos (peça 1, p. 181-183, 285-287, 353-354, 375-377) . 
2.2.	O objeto do convênio foi segregado em duas metas, quais sejam: construção de um galpão para ser utilizado como casa de farinha, incluindo suas instalações e compra de equipamentos permanentes; e realização de cursos de capacitação dos agricultores e produtores e de organização de sistema de comercialização.
2.3.	Consoante disposto na cláusula quinta do termo de convênio (peça 1, p. 95-109) , os recursos financeiros para execução do objeto foram orçados em R$ 241.015,60, com a seguinte composição: R$ 22.000,00 de contrapartida do convenente; e R$ 219.015,60 à conta da concedente, tendo sido efetivamente liberados, conforme ordens bancárias 2007OB904631 (23/11/2007) , no valor de R$ 148.365,60 (peça 1, p. 119) , e 2007OB905409 (26/12/2007) , no valor de R$ 70.650,00 (peça 1, p. 121) .
2.4.	Após análise documental e visita in loco, por meio do Relatório de Visita Técnica 16/2012, de 1º/10/2012 (peça 2, p. 344-362) , do Parecer Técnico 18/2012, de 23/10/2012 (peça 2, p. 378-383) , do Parecer Financeiro 30/2014 (peça 3, p. 72-76) , do Relatório de Visita Técnica 10/2015, de 27/2/2015 (peça 3, p. 210-216) , do Parecer Técnico Complementar 2/2015, de 2/4/2015 (peça 3, p 232-241) , do Parecer Financeiro 91/2015, de 4/5/2015 (peça 3, p. 244-248) e do Parecer Financeiro 141/2015, de 2/7/2015 (peça 3, p. 262-268) , o Ministério concluiu que a execução física do objeto do convênio não foi cumprida e os objetivos não foram alcançados. 
2.5.	No Relatório de TCE 8/2015, de 13/8/2015 (peça 3, p 280-308) , a responsabilidade pelo dano causado ao erário foi atribuída à Sra. Evaneide Antônia de Melo, pelo valor original de R$ 113.780,00 e ao Sr. Pedro Gildevan Coelho Melo, pelo valor original de R$ 47.738,64, ex-prefeitos, haja vista que foram considerados os responsáveis pela execução do convênio e pela apresentação da prestação de contas final, apurando-se como prejuízo o montante original de R$ 161.518,64, já descontado o valor de R$ 135.462,50, referente à devolução aos cofres federais efetuada em 26/2/2013 (peça 3, p. 110, 144-158) .
2.6.	Os responsáveis foram devidamente notificados da instauração da TCE e da cobrança do débito, bem como para apresentar informações, justificativas ou defesas por meio dos ofícios 289/2014, 290/2014, 291/2014, 226/2015, 227/2015, 228/2015, dentre outros, emitidos pelo Ministério (peça 3, p. 78-82, 250, 252, 258) , contudo não apresentaram defesa e não recolheram aos cofres públicos o valor do débito. O Relatório da TCE concluiu que foram esgotadas as providências administrativas com vistas ao ressarcimento do dano ao erário (peça 3, p. 304) .
2.7.	Encaminhados os autos à Secretaria Federal de Controle Interno (SFCI) , foram emitidos o Relatório de Auditoria, o Certificado de Auditoria e o Parecer do Dirigente do Órgão de Controle Interno concluindo pela irregularidade das contas dos responsáveis (peça 3, p. 314-318 e 319-320) , tendo a autoridade ministerial tomado ciência dos fatos (peça 3, p. 327) e encaminhado o processo a esta Corte de Contas, nos termos do art. 71, inciso II, da Constituição Federal; art. 1º, inciso I, da Lei 8.443/1992 e art. 82 do Decreto-Lei 200, de 25/2/1967.
2.8.	Posteriormente, em abril de 2016, a CGU encaminhou a este Tribunal documentos enviados pelo prefeito de Santa Filomena/PE para anexação aos presentes autos (peça 5) . Foi juntada a documentação superveniente informando do cumprimento da Meta 2 do plano de trabalho (cursos de capacitação) e requisitando a reanálise da prestação de contas do aludido convênio, com a sua consequente aprovação para os devidos fins.
2.9.	No âmbito do Tribunal, após exame da Secex-PE, foi proposto o arquivamento do processo, haja vista a conclusão pela inexistência do dano ao erário imputado aos responsáveis, Sra. Evaneide Antônia de Melo e Sr. Pedro Gildevan Coelho Melo, pressuposto essencial para a instauração de tomadas de contas especial, nos termos do art. 5º, inciso I, c/c o art. 16, inciso III da Instrução Normativa TCU 71/2012 (peça 7) .
2.10.	Tal proposta foi acompanhada pelo Diretor (peça 8) e pelo Secretário (peça 9) da unidade técnica, bem como, pelo Ministério Público junto ao TCU, conforme despacho na peça 10.
2.11.	O Relator, Min. André de Carvalho, por meio do voto (peça 12) que compôs o Acórdão 5050/2017-TCU-Segunda Câmara (peça 11) , discordou da posição da unidade técnica, uma vez que, quanto ao cumprimento da Meta 2, "constatou-se a realização de despesas após o término da vigência do ajuste, não ficando evidenciado, assim, o necessário nexo causal entre os recursos federais aportados e as despesas supostamente incorridas no ajuste" (peça 12, p. 2) . 
2.12.	Ainda, o Relator ponderou que, apesar de restar comprovada a construção do galpão, com a instalação dos equipamentos parcialmente adquiridos, conforme consta no Relatório de Auditoria da CGU (peça 3, p. 210-216) , "a casa de farinha teria sido disponibilizada para poucos agricultores da região, e não para os 300 (trezentos) agricultores almejados no projeto inicial" (peça 12, p. 2) .  Dessa forma, conclui aparentemente não ter sido atingido o objetivo geral do projeto, bem como ausente nexo causal entre os recursos federais transferidos e os cursos de capacitação que compunham a Meta 2. 
2.13.	Assim, determinou o Tribunal (Acórdão 5050/2017-TCU-Segunda Câmara, peça 11) a citação dos responsáveis, Sra. Evaneide Antônia de Melo e Sr. Pedro Gildevan Coelho Melo, em relação ao débito nos valores de R$ 113.780,00 e de R$ 47.738,64, respectivamente.
2.14.	A unidade técnica promoveu, assim, a citação dos responsáveis (peças 23 e 30) , mas, a despeito da regular citação, a Sra. Evaneide Antônia de Melo não apresentou as suas alegações de defesa, nem, tampouco, efetuou o recolhimento do débito, passando à condição de revel perante o TCU, nos termos do art. 12, § 3º, da Lei nº 8.443, de 1992, ao passo que o Sr. Pedro Gildevan Coelho Melo acostou as suas alegações de defesa à peça 32. 
2.15. 	Após a análise final do feito (peça 35) , a unidade técnica propôs a irregularidade das contas para condenar os responsáveis em débito e em multa, tendo o MPTCU anuído a essa proposta (peça 38) .
2.16.	O Tribunal de Contas da União proferiu o Acórdão 10593/2019-TCU-Segunda Câmara (peça 40) .
2.17. 	Inconformado com a decisão, Pedro Gildevan Coelho Melo interpôs o presente recurso de reconsideração.  
EXAME DE ADMISSIBILIDADE
3.	Reitera-se o exame preliminar de admissibilidade (peça 58) , ratificado à peça 60 pelo Relator, Ministro Aroldo Cedraz, que concluiu pelo conhecimento do recurso de reconsideração interposto por Pedro Gildevan Coelho Melo, suspendendo-se os efeitos dos itens 9.3, 9.5 e 9.7 do Acórdão 10593/2019-TCU-Segunda Câmara em relação ao recorrente, com fundamento nos artigos 32, inciso I, e 33, da Lei 8.443/92
EXAME TÉCNICO
4.	Delimitação do recurso.
4.1.	Constituem objeto do recurso as seguintes questões: 
a) prescrição (preliminar) ;
b) regularidade das contas do convênio; 
c) boa-fé e ausência de dano ao erário, desvio e má-fé;
d) erro de cálculo do débito.
Da prescrição
5.	A análise preliminar da prescrição assume particular relevância ante o julgamento, pelo STF, do RE 636.886 (tema 899 da repercussão geral) . Pela jurisprudência até então vigente, a ação de ressarcimento era considerada imprescritível, por força do art. 37, § 5º, da Constituição Federal. Todavia, no julgamento do RE 636.886 foi conferida nova interpretação a esse dispositivo, fixando-se a tese de que "é prescritível a pretensão de ressarcimento ao erário fundada em decisão de Tribunal de Contas".
5.1.	O Código Civil (adotado pelo Acórdão 1441/2016-TCU-Plenário) e a Lei 9.873/1999 constituem as duas alternativas que, de forma mais consistente, polarizam os debates acerca do regime de prescrição a ser observado no processo de controle externo. 
5.2.	Nas situações em que a prescrição tenha ocorrido por algum dos dois regimes, a Serur tem proposto o sobrestamento do julgamento do recurso, notadamente porque o acórdão proferido no RE 636.886 ainda está sujeito a embargos declaratórios, sendo possível o esclarecimento de pontos importantes da decisão ou mesmo a modulação de seus efeitos, para preservar as ações de controle instauradas com base na jurisprudência até então vigente.
5.3.	Já nas demais situações, em que a prescrição não se operou por nenhum dos dois regimes, é possível o imediato julgamento do recurso, pois o desfecho não se alterará qualquer que seja a premissa adotada (imprescritibilidade, prescritibilidade pelo Código Civil ou prescritibilidade pela Lei 9.873/1999) . 
5.4	Na situação em exame não ocorreu a prescrição, por nenhum dos dois regimes, como demonstrado na sequência.
Análise da prescrição segundo os critérios do Acórdão 1441/2016-TCU-Plenário
5.5	No que se refere à pretensão punitiva, o TCU tem tradicionalmente aplicado os critérios definidos no Acórdão 1441/2016-TCU-Plenário, que, em incidente de uniformização de jurisprudência, orientou-se pela aplicação do Código Civil. Por este acórdão, em linhas gerais, a prescrição subordina-se ao prazo geral de dez anos (CC, art. 205) , contado a partir da data da ocorrência do fato e interrompido pelo ato que ordenar a citação, a audiência ou a oitiva da parte.
5.6.Entre outras razões que justificaram a adoção desse critério destaca-se a de que o citado dispositivo constitui uma cláusula geral a ser empregada sempre que a pretensão for prescritível, mas a lei não estabelecer um prazo específico, como na hipótese.
5.7.	Aplicando essas balizas ao caso em exame, a data de ocorrência do fato é 26/9/2008 e o ato que ordenou a citação da parte ou despacho do relator interrompe a prescrição ocorreu na data de 6/6/2017 (peça 11) , reiniciando-se sua contagem a partir de tal ato (Código Civil, art. 202, inc. I e parágrafo único) .
5.8.	Considerando a premissa de que as pretensões punitiva e de ressarcimento se submetem ao mesmo regime, conclui-se que não estariam prescritas a aplicação de multa e a condenação ao ressarcimento, caso fossem adotados, para ambos os fins, os parâmetros definidos no Acórdão 1441/2016-TCU-Plenário.
Análise da prescrição pelo regime da Lei 9.873/1999 
5.9.	Adotando-se as premissas fixadas na Lei 9.873/1999 ao caso em exame, e mesmo considerando-se o prazo geral de cinco anos, observa-se que não teria ocorrido a prescrição. Para tanto, é preciso considerar os seguintes parâmetros:
a) Termo inicial: 
5.10.	A Lei 9.873/1999, art. 1º, parte final, traz previsão expressa a respeito do início do prazo em se tratando de infração de caráter permanente ou continuado. Nesta hipótese, a prescrição começa a correr não da data de cada fato, e sim "do dia em que tiver cessado" a permanência ou a continuidade.
5.11.	Na hipótese em exame, estão presentes os requisitos típicos de uma infração permanente, uma vez que o débito atribuído ao recorrente, na ordem de R$ 47.774,64, decorre da não consecução dos objetivos pactuados em relação ao pagamento, em 24/9/2008 (peça 2, p. 122) , pela construção do galpão industrial (casa de farinha comunitária) . Assim, há de se ter como termo inicial da prescrição a data do pagamento impugnado (24/9/2008) . 
b) Prazo:
5.12.	A Lei 9.873/1999 apresenta um prazo geral, de cinco anos (art. 1º) , e um prazo especial, previsto no art. 1º, § 2º, a saber: "quando o fato objeto da ação punitiva da Administração também constituir crime, a prescrição reger-se-á pelo prazo previsto na lei penal".
c) Interrupções por atos inequívocos de apuração dos fatos:
5.13.	No regime da Lei 9.873/1999, a prescrição se interrompe "por qualquer ato inequívoco, que importe apuração do fato" (art. 2º, II) . Interrompendo a prescrição, ocorreram os seguintes atos apuratórios: 
1) em 1/10/2012, com o Relatório de Visita Técnica 16/2012 (peça 2, p. 344-362) ; 
2) em 27/2/2015, com o Relatório de Visita Técnica 10/2015 (peça 3, p. 210-216) ; 
3) em 13/8/2015, com o Relatório de TCE 8/2015 (peça 3, p 280-308) ; e
4) em 2/2/2016, com a autuação, pelo TCU, do presente processo, para apuração dos fatos e julgamento pelo tribunal de contas (peça 4) .
d) Interrupções pela citação dos responsáveis:
5.14.	A prescrição também é interrompida "pela notificação ou citação do indiciado ou acusado, inclusive por meio de edital", nos termos do art. 2º, I, da Lei 9.873/1999. E, no regime dessa lei, a interrupção se dá pela citação propriamente dita, e não pelo despacho que a ordena. Com esse fundamento, houve a interrupção:
1) em 3/9/2013, Ofício n° 794/2013-CGRL: informação de que a prestação de contas final não foi aprovada, em função de a área técnica ter considerado não cumprido o objeto; concessão do prazo de 30 dias para devolução dos recursos repassados, sob pena de sanções administrativas (peça 2, p. 384; AR à p. 386) ;
2) em 25/06/2014, Ofício n° 291/2014-CGRL: comunicação de que a defesa apresentada pelo município não foi acatada, aprovação parcial referente à parcela devolvida do convênio, inclusão como inadimplente no SIAFI, agentes responsáveis, além do prazo de 30 dias para devolução dos recursos repassados, sob pena da adoção das medidas administrativas cabíveis (peça 3, p. 80; AR à p. 88) ;
3) em 13/05/2015, Ofício n° 227/2015-CGRL: comunicação acerca do não cumprimento do objeto e não alcance dos objetivos, bem como dos responsáveis por adimplir o débito, com pedido de devolução dos recursos, no prazo de 30 dias, sob pena das sanções administrativas cabíveis (peça 3, p. 252-253; AR à p. 256 ) ;
4) em de 5/10/2017, Ofício 1346/2017-TCU/SECEX-PE: para, no prazo de quinze dias, apresentar alegações de defesa quanto à irregularidade apontada e/ou recolher aos cofres da entidade credora, o valor histórico atualizado monetariamente (peça 22; AR à peça 28) .
e) Interrupção pela decisão condenatória recorrível:
5.15.	Por fim, a prescrição também se interrompe "pela decisão condenatória recorrível" (art. 2º, III, da Lei 9.873/1999) . Com esse fundamento, houve a interrupção em 15/10/2019, data da sessão em que foi proferido o acórdão condenatório (peça 40) . Essa interrupção é relevante, por estabelecer prazo para julgamento do recurso.
f) Da prescrição intercorrente:
5.16.	Nos termos do art. 1º, § 1º, da Lei 9.873/1999, opera-se a prescrição intercorrente se o processo ficar paralisado por mais de três anos, aguardando "julgamento ou despacho".
5.17.	Note-se que há uma correlação entre essa hipótese e as causas de interrupção da prescrição do art. 2º. Com efeito, uma vez interrompida a prescrição por alguma das hipóteses do art. 2º, o processo não pode ficar inativo, sem qualquer inovação processual relevante, por mais de três anos. 
5.18.	Trata-se de prazo específico, não se aplicando nem o prazo geral de cinco anos nem o prazo especial, da lei penal (§ 2º) . A finalidade da prescrição intercorrente, com seu prazo próprio, é a de assegurar a eficiência e celeridade nas apurações administrativas. Seria contrário a essa finalidade a paralisação injustificada do processo por período maior que o triênio estabelecido para a hipótese.
5.19.	A extrapolação do prazo de três anos, sem inovação relevante no processo, pode configurar negligência. Por isso, além de se operar a prescrição, deve-se promover a "apuração da responsabilidade funcional decorrente da paralisação, se for o caso".
5.20.	Especificamente quanto a esta TCE, as próprias causas de interrupção elencadas acima permitem evidenciar que o processo teve andamento regular, não se operando a prescrição intercorrente. 
g) Conclusão:
5.21.	Independentemente da existência de outras causas interruptivas não elencadas acima (citações no âmbito administrativo, tentativas de solução conciliatória etc.) , cujo levantamento não se fez necessário, observa-se, pelos eventos indicados, que em nenhum momento transcorreu prazo suficiente para se operar a prescrição (nem mesmo se se considerasse o prazo geral de cinco anos) , tomando-se por referência a Lei 9.873/1999, tida pelo STF como norma regente da prescrição da pretensão punitiva pelo TCU.
5.22.	Partindo-se da premissa de que a pretensão reparatória segue as mesmas balizas, enquanto não houver norma específica a respeito, a demonstração de que não se operou a prescrição punitiva impõe, como consequência, a conclusão de que também é viável a condenação ao ressarcimento do prejuízo apurado nos autos.
Da regularidade das contas do convênio
6. 	O recorrente defende que a regularidade das contas do convênio com base nos seguintes argumentos: 
a) os objetivos do convênio foram totalmente cumpridos, segundo a análise inicial do TCU, com a proposta de encaminhamento pelo arquivamento da presente tomada de contas, uma vez que não foi evidenciada a existência de dano ao erário (peça 55, p. 3-4) ;
b) de acordo com o Parecer Técnico nº 2/2015/SECIS/CGAP/GTPC, a Meta 1 foi integralmente executada e a Meta 2, parcialmente executada, foi posteriormente concluída com recursos próprios do município de Santa Filomena (peça 55, p. 3-4) ;
c) não há o que se falar em irregularidade pois todos os objetivos previstos no plano de trabalho do convênio foram devidamente cumpridos, tendo sido devolvido aos cofres públicos o montante de R$ 135.462,50, em 26/2/2013, incluindo rendimentos financeiros, conforme consta da planilha de devoluções à peça 3, p. 158 (peça 55, p. 3-4) .
Análise
7.	O Sr. Pedro Gildevan Coelho Melo teve as contas julgadas irregulares, com a condenação ao pagamento do débito correspondente a R$ 47.738,64 (valor histórico) e à aplicação da multa prevista no art. 57 da Lei nº 8.443, de 1992, no valor de R$ R$ 15.000,00.
7.1.	Segundo o Parecer Técnico Complementar nº 2/2015/SECIS/CGAP/GTPC (peça 3, p. 232-241) , embora o convenente tenha comprovado a execução física da Meta 1 (obras e instalações) e parcialmente a execução da Meta 2 (capacitações) , o cumprimento dessas metas não teria sido suficiente para atestar a consecução dos objetivos e dos resultados esperados pelo convênio.
7.2.	A alegação recursal de que os objetivos do convênio teriam sido integralmente cumpridos, baseada na análise inicial do TCU, que propôs o arquivamento da TCE face à inexistência de dano ao erário, não se sustenta.  
7.3.		De fato, a unidade técnica do Tribunal propôs o arquivamento da TCE (peças 7-9) , com a anuência do MPTCU (peça 10) , por considerar  ausentes os pressupostos de constituição de desenvolvimento válido e regular do processo, com fundamento no art. 212, do RITCU, uma vez que o Sr. Pedro Gildevan Coelho Melo teria encaminhado à CGU (peça 5) notas de empenho e lista de presença assinada pelos participantes do curso de capacitação para mandiocultores, com o nome e o documento de identificação, além de registros fotográficos. Com a apresentação da documentação complementar mencionada, a unidade técnica entendeu que teria sido demonstrado o cumprimento integral da Meta 2, com o afastamento do débito correspondente ao valor total do convênio aos responsáveis.
7.4.	No entanto, o Relator, Ministro-Substituto André Luís de Carvalho, no voto condutor do Acórdão 5050/2017-TCU-Segunda Câmara (peça 11) , discordou da proposta de arquivamento da TCE, posicionando-se pelo prosseguimento do feito, com o saneamento dos autos, pela citação dos responsáveis, nos seguintes termos: 
 (...) 
10. Por seu turno, no Relatório de Auditoria da CGU (Peça nº 3, fls. 314/318) , de 27/10/2015, informou-se que o convenente teria comprovado a construção do galpão e a instalação dos equipamentos parcialmente adquiridos, além da disponibilização da casa de farinha para agricultores da região.
11. Todavia, no que diz respeito ao cumprimento da Meta 2, constatou-se a realização de despesas após o término da vigência do ajuste, não ficando evidenciado, assim, o necessário nexo causal entre os recursos federais aportados e as despesas supostamente incorridas no ajuste.
12.	 Ocorre que o Sr. Pedro Gildevan Coelho Melo apresentou as notas de empenho emitidas em 16/9/2015, além da lista de presença assinada pelos participantes do curso de capacitação para os mandiocultores, com a data de 17/9/2015, mas o convênio teve a sua vigência no período de 29/6/2006 a 29/3/2011.
13.	 A realização de despesas para além da vigência do convênio é vedada pela legislação aplicável, tendo o auditor federal destacado, nesse ponto, que: "no presente caso, com a conclusão da análise da prestação de contas e o encerramento da conta específica do convênio, não há como demonstrar o nexo de causalidade entre as despesas realizadas e os recursos transferidos, por meio da congruência entre a movimentação bancária e os comprovantes de despesa apresentados. Com isso, considera-se irregular a execução de despesa em data posterior à vigência do convênio" (item 14, à Peça nº 7, fl. 3) .
14. Por esse prisma, ainda que não tenha sido inicialmente proposta a imputação de débito aos responsáveis, vez que a unidade técnica nem promoveu a citação, o auditor federal frisou a possibilidade de o referido curso de capacitação em comercialização para os agricultores ter sido realizado com os recursos do próprio município, e não com os recursos federais aportados ao convênio (item 17, à Peça nº 7, fl. 3) , havendo indícios, assim, de desvio dos recursos federais.
15. Ocorre que, no aludido Relatório de Auditoria da CGU, de 27/10/2015, a despeito de o convenente parecer ter comprovado a construção do galpão, com a instalação dos equipamentos parcialmente adquiridos, a casa de farinha teria sido disponibilizada para poucos agricultores da região, e não para os 300 (trezentos) agricultores almejados no projeto inicial.
16. Na mesma linha, o objetivo geral do projeto parece não ter sido atingido, vez que ele consistia no desenvolvimento sustentável da indústria de processamento da mandioca, com o incentivo a inovações e a promoção da inclusão social, por meio da implantação de unidade industrial com o tratamento de efluentes, salientando que os objetivos específicos do projeto previam o tratamento da manipueira e a capacitação dos produtores.
17.	 Não fosse o bastante, no referido Relatório de Auditoria de 27/10/2015, a CGU salientou que, a despeito da alegação no sentido de que o local estaria disponível para o uso das associações de produtores de mandioca, com o seu possível funcionamento durante certo período de tempo, não restou comprovada a realização dos aludidos cursos de capacitação, nem ficou evidenciada a organização do sistema de comercialização.
18.	 Essas falhas apontam, então, para a ocorrência do dano ao erário, ainda mais quando se observa que, no cumprimento da Meta 2, teria havido a comprovação de despesas pela apresentação de documentos emitidos após o término da vigência do ajuste, impedindo, com isso, a devida comprovação do necessário nexo causal entre os recursos federais aportados e as despesas supostamente incorridas no ajuste (grifos acrescidos) .
7.5.	Após a regular citação dos responsáveis, somente o Sr. Pedro Gildevan Coelho Melo apresentou alegações de defesa (peça 32) . Na análise ulterior, a unidade técnica propôs a irregularidade das contas e a condenação dos responsáveis em débito e em multa, visto que o responsável não teria trazido novos elementos que comprovassem, por meio da congruência entre a movimentação bancária e os comprovantes de despesa apresentados, o nexo de causalidade entre as despesas realizadas e os recursos repassados, além de não ter evidenciado que o projeto atenderia os cerca de 300 agricultores previstos inicialmente e que a organização do sistema de comercialização tivesse sido finalizada (peças 35-37) .
7.6.	Subsequentemente, o Relator, ao proferir o voto condutor do Acórdão 10593/2019-TCU-Segunda Câmara, acrescentou aos fundamentos do Acórdão 5050/2017-TCU-Segunda Câmara o seguinte entendimento (peça 41) : 
...
15. Por esse prisma, em sintonia com o item 15 da fundamentação do Acórdão 5050/2017-TCU-Segunda Câmara, a despeito de o gestor ter indicado a construção do galpão, com a instalação dos equipamentos parcialmente adquiridos, a casa de farinha teria sido disponibilizada em prol de poucos agricultores na região, e não em favor dos 300 (trezentos) agricultores almejados pelo projeto inicial. 
16. O Sr. Pedro Gildevan Coelho Melo deve responder, pois, pelo dano ao erário correspondente ao montante pago durante a sua gestão em face da suposta construção do galpão industrial utilizado como casa de farinha comunitária, a partir da Nota Fiscal nº 38 sob o valor de R$ 47.738,64 (Peça 2, fl. 122) e do boletim de medição da obra (Peça 2, fl. 123) .
...
19. Diante de todas essas irregularidades e, especialmente, da ausência do necessário nexo causal entre os valores federais repassados e os dispêndios supostamente incorridos no ajuste, a ausência dos elementos suficientes para demonstrar a boa e regular aplicação dos recursos federais transferidos deve resultar na presunção legal de dano ao erário e, assim, mostra-se adequada a proposta da unidade técnica para condenar os responsáveis ao pagamento do débito apurado nos autos, aplicando-lhes, ainda, a subsequente multa legal (g.a.) .
7.7.	No presente recurso, o Sr. Pedro Gildevan Coelho Melo não apresenta elementos capazes de comprovar que o objeto do convênio teria sido integralmente cumprido. O cumprimento integral do objeto justificaria, no entendimento do recorrente, o arquivamento da tomada de contas especial, tal como proposto pela análise inicial da unidade técnica. Entretanto, conforme demonstrado nos autos, restaram confirmadas a inexecução do objeto e a ausência do necessário nexo causal entre os recursos repassados e as despesas incorridas no convênio. 
7.8. Importa destacar que o valor correspondente a R$ 135.462,50 foi devolvido justamente porque o objeto não foi integralmente executado, o que contraria a defesa de que o objeto fora corretamente executado. O Relatório de Visita Técnica para Prestação de Contas 14/2012 (peça 2, p. 364-374) apontou a desconformidade da obra com o projeto básico e que esta não apresentava condições técnicas adequadas de segurança, conforto ambiental e sanitário. O Parecer Técnico 18/2012/SECIS/CGAP-GTPC, de 23 de outubro de 2012 (peça 2, p. 378-383) também apontou irregularidades na execução física do instrumento celebrado. 
7.9.	De acordo com o Ofício n° 794/2013-CGRL, de 28 de agosto de 2013 (peça 2, p. 384) , o responsável foi comunicado da não aprovação da prestação de contas pela área técnica, que considerou o objeto do convênio não cumprido, sendo-lhe solicitada a devolução do valor remanescente, no prazo de 30 dias. Em cumprimento à determinação do ordenador de despesas, o responsável apresentou extrato e comprovante do recolhimento da importância de R$ 135.462,50 (peça 2, p. 377 e 388) . 
7.10.	A alegação de que a Meta 2, parcialmente executada, teria sido posteriormente concluída com recursos próprios do município de Santa Filomena não favorece o recorrente.  
7.11.	Segundo o Tribunal, a realização de despesa após o fim da vigência do convênio não enseja necessariamente a irregularidade das contas, devendo ser analisadas as circunstâncias do caso concreto a fim de se avaliar a gravidade da conduta (Acórdão 5750/2016-TCU, 1ª. Câmara, rel. Min. Weder de Oliveira) . Ademais, é possível considerar como falha formal a execução de despesas fora da vigência do convênio, em situações em que reste comprovado que os dispêndios contribuíram para o atingimento dos objetivos pactuados (Acórdão 10530/2018-TCU-1ª. Câmara, rel. Min. Benjamin Zymler) . 
7.12.	No entanto, as circunstâncias do caso vertente apontam que, embora o convênio tivesse a sua vigência no período de 29/6/2006 a 29/3/2011, o responsável apresentou notas de empenho emitidas em 16/9/2015 e lista de presença do curso de capacitação para os mandiocultores com a data de 17/9/2015 (peça 12, p. 2) , o que impede  a comprovação do nexo de causalidade entre as despesas efetuadas e os recursos repassados por meio da congruência entre a movimentação bancária e os comprovantes de despesa apresentados.
7.13.	 Portanto, não há como acolher as razões apresentadas.
Da análise da boa-fé e ausência de dano ao erário, desvio e má-fé.
8. 	O recorrente defende que deve ser analisada a sua boa-fé e que não houve dano ao erário, desvio e má-fé com base nos seguintes argumentos:  
a) não houve de dano ao erário; o município não só cumpriu todos os objetivos constantes no plano de trabalho do convênio, ainda que uma pequena parte tenha sido executada posteriormente e com recursos próprios, como também ressarciu o valor de R$ 135.462,50 (peça 55, p. 4-6) ;
b) houve cumprimento integral do convênio; todas as despesas foram realizadas para o cumprimento integral da Meta 1, ainda na vigência do convênio, e parcialmente da Meta 2; a quantia de R$ 83.553,10 foi devidamente aplicada no cumprimento dos objetivos constantes no plano de trabalho do convênio, conforme demonstrado na prestação de contas (peça 55, p. 4-6) ;
c) o valor de R$ 47.738,64 imputado ao recorrente corresponde ao pagamento da empresa Rod Mak Transp. e Loc. de Veículos Ltda., que prestou todos serviços pactuados durante a vigência do convênio (peça 55, p. 4-6) ;
d) para apurar a culpabilidade, deve-se analisar se houve boa-fé; não é razoável considerar que houve má-fé na conduta analisada pois não houve desvio para benefício pessoal; os poucos pontos da execução que não haviam sido cumpridos foram devidamente finalizados, alcançando o objetivo integral do convênio (peça 55, p. 4-6) ;
e) diante da ausência de dano ao erário e do cumprimento do objeto do convênio ora em análise, não há o que se falar em irregularidade, devendo-se excluir o débito e a multa aplicada (peça 55, p. 4-6) .
Análise
9. 	O Tribunal sedimentou entendimento no sentido de que, tratando-se de processos atinentes ao exercício do controle financeiro da Administração Pública, tais como o que ora se examina, a boa-fé não pode ser presumida, devendo ser demonstrada e comprovada a partir dos elementos que integram os autos. Tal interpretação decorre da compreensão de que, relativamente à fiscalização dos gastos públicos, privilegia-se, como princípio básico, a inversão do ônus da prova pois cabe ao gestor comprovar a boa aplicação dos dinheiros e valores públicos sob sua responsabilidade.
9.1.	Nesse sentido, mencionam-se os seguintes enunciados de jurisprudência do TCU: 
A boa-fé não pode ser presumida ou acatada a partir de mera alegação, devendo ser demonstrada e comprovada a partir dos elementos que integram os autos, corroborada em contexto fático propício ao reconhecimento dessa condição em favor dos responsáveis (Acórdão 4667/2017-TCU- 1ª. Câmara, rel. Min. Bruno Dantas) 
A boa-fé, no âmbito dos processos do TCU, não decorre de presunção legal geral. Deve estar corroborada em contexto fático e de condutas propício ao reconhecimento dessa condição em favor dos responsáveis (Acórdão 2742/2019-TCU-2ª. Câmara, rel. Min. Marcos Bemquerer) .
9.2.	No caso concreto, após exame de toda a documentação carreada aos autos, não há como se vislumbrar a boa-fé na conduta do Sr. Pedro Gildevan Coelho Melo. Com efeito, o recorrente não alcançou o intento de comprovar a aplicação de parte dos recursos (R$ 47.738,64) que lhes foram confiados, dado que restaram sem a devida comprovação os serviços de construção do galpão industrial utilizado como casa de farinha comunitária, conforme a nota fiscal n. 38 (peça 2, p. 122) e o boletim de medição da obra (peça 2, p. 123) , restando configurado o dano ao erário, motivo determinante para a imputação da multa prevista no art. 57 da Lei nº 8.443/1992.
9.3. 	A reposição ao erário é obrigatória uma vez apontada a responsabilidade do jurisdicionado mediante a presença de simples culpa stricto sensu, sendo desnecessária a caracterização de conduta dolosa ou má-fé do gestor para que este seja responsabilizado. Desse modo, é suficiente a quantificação do dano, a identificação da conduta do responsável que caracterize sua culpa, seja por imprudência, imperícia ou negligência, e a demonstração do nexo de causalidade entre a conduta culposa (stricto sensu) e a irregularidade que ocasionou o dano ao erário (Acórdão 635/2017-TCU-Plenário, Rel. Min. Aroldo Cedraz) .
9.4.	Portanto, não há como acolher as razões apresentadas.
Do erro de cálculo do débito
10.	 O recorrente defende que houve erro de cálculo do débito com base nas seguintes alegações:
a) o valor do débito apontado pelo Tribunal não é procedente uma vez que o total do repasse de recursos federais para a execução do convênio foi de R$ 219.015,60, tendo sido devolvido aos cofres públicos o montante de R$ 135.462,50, restando a quantia de R$ 83.553,10 (peça 55, p. 4-6) ;
b) somente ao recorrente coube a devolução de 47.738,64, que corresponde ao pagamento da empresa Rod Mak Transp. e Loc. de Veículos Ltda., sendo que, adotando-se o valor remanescente de R$ 83.553,10, o valor aproximado corresponderia a R$ 24.695,05, quase a metade do valor imputado (peça 55, p. 4-6) ;
c) ainda que o Tribunal entenda pela irregularidade das contas, o valor do débito está incorreto, o que impõe a reconsideração por parte dessa Corte de Contas para que seja feita a devida correção (peça 55, p. 4-6) .
Análise
11.	 Não assiste razão ao recorrente. A responsabilidade pelo dano causado ao erário foi atribuída ao Sr. Pedro Gildevan Coelho Melo, pelo valor original de R$ 47.738,64, e à Sra. Evaneide Antônia de Melo, pelo valor original de R$ 113.780,00, tendo sido apurado o prejuízo total no montante original de R$ 161.518,64, já descontado o valor de R$ 135.462,50, referente à devolução aos cofres federais efetuada em 26/2/2013 (peça 3, p. 110, 144-158 e 280-308) .
11.1.	A cláusula terceira do convênio estabelece, entre as obrigações do convenente, a de recolher à conta do concedente o valor correspondente a rendimentos de aplicação dos recursos, referente ao período compreendido entre a liberação dos recursos e sua utilização, quando não comprovar o seu emprego na consecução do objeto, até a data de sua conclusão ou rescisão (peça 1, p. 99) .
11.2.	A diferença questionada pelo recorrente corresponde aos rendimentos de aplicações financeiras dos recursos, que totalizaram R$ 62.653,71 em abril de 2014 (peça 3, p. 72-76) . 
11.3.	Portanto, não há como acolher a alegação de que houve erro de cálculo no débito atribuído aos responsáveis.
CONCLUSÃO
12.	Da análise do recurso apresentado, conclui-se que:
a) considerando a premissa de que as pretensões punitiva e de ressarcimento se submetem ao mesmo regime, conclui-se que não estariam prescritas a aplicação de multa e a condenação ao ressarcimento, caso fossem adotados, para ambos os fins, os parâmetros definidos no Acórdão 1441/2016-TCU-Plenário; adotando-se as premissas fixadas na Lei 9.873/1999 ao caso em exame, e mesmo considerando-se o prazo geral, de cinco anos, observa-se que não teria ocorrido a prescrição;
b) não houve a comprovação da boa e regular aplicação da parcela correspondente a R$ 47.738,64 dos recursos federais transferidos; 
c) não há como se vislumbrar a boa-fé na conduta do Sr. Pedro Gildevan Coelho Melo uma vez que não comprovou a aplicação de parte dos recursos (R$ 47.738,64) que lhe foram confiados, dado que restaram sem a devida comprovação os serviços de construção do galpão industrial utilizado como casa de farinha comunitária, restando configurado o dano ao erário; 
d) é descabida a alegação de que houve erro de cálculo no débito atribuído aos responsáveis.
PROPOSTA DE ENCAMINHAMENTO
13.	Ante o exposto, submete-se à consideração superior a presente análise do recurso de reconsideração interposto por Pedro Gildevan Coelho Melo contra o Acórdão 10593/2019-TCU-Segunda Câmara, propondo-se, com fundamento nos artigos 32, inciso I, e 33, da Lei 8.443/1992, c/c o artigo 285 do RI/TCU:
a) conhecer do recurso e, no mérito, negar-lhe provimento;
b) dar ciência da deliberação que vier a ser adotada ao recorrente, à Procuradoria da República no Estado de Pernambuco e aos demais interessados.
2.	O processo foi inicialmente incluído para apreciação na sessão telepresencial da Segunda Câmara, de 01/09/2020, tendo sido solicitada, pelo novo advogado recentemente constituído pelo responsável Pedro Gildevan Coelho Melo, a retirada do processo de pauta, para apresentação de elementos/informações adicionais. 
3.	Em 25/09/2020, foram juntados, pelo causídico, em petição complementar (peça 81) ,  os novos elementos, os quais repisam, em grande parte, fatos e argumentos já enfrentados nas etapas anteriores do processo, com o reforço do pedido de arquivamento do processo e da alegação de que teria ocorrido a prescrição (juntando-se exemplos jurisprudenciais do STF, ex.gratia MS 32.201/DF, Rcl 39.497 e RE 636.886/AL) , dado o interstício de cerca de 09 (nove) anos entre a encerramento do mandado do recorrente, em 2008, e a primeira citação, em 5/10/2017, ademais de o lapso temporal militar em prejuízo do exercício da ampla defesa e do contraditório.
	
	É o Relatório.

Paulo Roberto Fernandes Pinto Júnior (OAB/PE 29.754), Gustavo Paulo Miranda de Albuquerque Filho (OAB/PE 42.868), Elísio Freitas (OAB/DF 18.596) e outros.

Procurador Júlio Marcelo de Oliveira.

TOMADA DE CONTAS ESPECIAL. IMPUGNAÇÃO PARCIAL DE DESPESAS DE CONVÊNIO. CONTAS IRREGULARES COM DÉBITO E MULTA. RECURSO DE RECONSIDERAÇÃO. CONHECIMENTO. IMPROCEDÊNCIA DOS ARGUMENTOS. ELEMENTOS INSUFICIENTES PARA A ALTERAÇÃO DO JUÍZO ANTERIOR. NÃO PROVIMENTO.

TOMADA DE CONTAS ESPECIAL (TCE)

Secretaria de Recursos (Serur).

O Recurso de Reconsideração merece ser conhecido, eis que adimplidos os requisitos de admissibilidade aplicáveis à espécie, de conformidade com os arts. 32, inciso I, e 33, da Lei 8.443/1992.
2.	Conforme visto no Relatório precedente, trata-se, originariamente, de processo de Tomada de Contas Especial instaurada pelo então Ministério do Desenvolvimento da Ciência, Tecnologia e Inovação, em desfavor dos ex-prefeitos do município de Santa Filomena/PE, Srs. Pedro Gildevan Coelho Melo (gestões 2005-2008 e 2013-2016) e Evaneide Antônia de Melo (gestão 2009-2012) , em face da impugnação parcial de despesas referentes ao Convênio nº 01.0024.00/2006, tendo como objeto apoiar o "desenvolvimento sustentável da indústria de processamento da mandioca", integrado por duas metas, sendo a primeira a construção de um galpão (casa de farinha, com instalações e equipamentos permanentes) e a segunda consistente na realização de cursos de capacitação dos agricultores e produtores.
3.	No âmbito do concedente, concluiu-se que a execução física do objeto não foi cumprida e que os objetivos não foram alcançados.
4.	Cumpre informar que, por ocasião da primeira apreciação desta Tomada de Contas Especial, o Tribunal, por meio do Acórdão 5050/2017-TCU-Segunda Câmara, determinou a citação dos ex-prefeitos, considerando não ter sido atingido o objetivo geral do projeto, bem como que restava ausente o nexo causal entre os recursos federais transferidos e os cursos de capacitação constantes da meta 2, ademais da comprovada realização de despesas após o término de vigência do ajuste.
5.	Nesta etapa processual, o Sr. Pedro Gildevan Coelho de Melo opõe Recurso de Reconsideração contra o Acórdão 10593/2019-TCU-Segunda Câmara, por meio do qual suas contas foram julgadas irregulares, com condenação em débito e aplicação de multa em face do dano ao erário correspondente ao montante pago durante a sua gestão, com a suposta construção do galpão utilizado como casa de farinha (Nota Fiscal nº 38, no valor de R$ 47.738,64) .
6.	O ex-prefeito alega, em síntese, a regularidade das contas do convênio, cujos objetivos teriam sido totalmente cumpridos, uma vez que "o Parecer Técnico nº 2/2015/SECIS/CGAP/GTPC atestou que o Recorrente comprovou a execução física da meta 01, qual seja de obras e instalações, tendo alcançado parcialmente a meta 02, que tange às capacitações (...) ", bem como que estaria devidamente demonstrado nos autos que a meta 01 fora executada de imediato, restando apenas a meta 02 parcialmente concluída, o que ocorrera posteriormente com recursos próprios municipais.
7.	O recorrente alega também ter havido erro de cálculo no débito que foi imputado aos ex-gestores (R$ 161.518,64) , concluindo pela "inexistência de dano ao erário, pois o município não só cumpriu todos os objetivos constantes no Plano de Trabalho do convênio (ainda que um pequena parte tenha sido executada posteriormente e com recursos próprios) , como ressarciu o valor de R$ 135.462,50 (peça 3, p.110, 144-158) , restando a suposta quantia de R$ 83.553,10".
8.	Por fim, quanto ao débito específico que lhe foi imputado, no valor de R$ 47.738,64, correspondente ao pagamento à empresa ROD MAK TRANSP. E LOC. DE VEÍCULOS LTDA, alega o Sr. Pedro Gildevan Coelho de Melo que os serviços teriam sido prestados devidamente durante a vigência do convênio e que não seria "razoável considerar que houve má-fé do Recorrente na conduta analisada, pois não houve desvio para benefícios pessoais e, além disso, posteriormente, os poucos pontos da execução que não haviam sido cumpridos foram devidamente finalizados, alcançando o objetivo integral do convênio".
9.	A Secretaria de Recursos promoveu exame preliminar, concluindo que não se operou a prescrição pelo regime da Lei 9.873/1999, tampouco em face dos critérios do Acórdão 1441/2016-TCU-Plenário, sendo possível o imediato julgamento do recurso.
10.	Quanto aos argumentos apresentados pelo recorrente, foram devidamente refutados pela unidade técnica em sua instrução de mérito, restando escorreita a responsabilização havida no aresto condenatório.
11.	Com efeito, assiste razão à unidade técnica em sua instrução, cujos fundamentos incorporo como minhas próprias razões de decidir, pugnando pela negativa de provimento do Recurso de Reconsideração.
12.	Conforme bem esclarecido pela Secretaria de Recursos, o Sr. Pedro Gildevan Coelho Melo não apresentou elementos capazes de comprovar que o objeto do convênio foi integralmente cumprido. De modo contrário, restaram confirmadas a inexecução do objeto e a ausência do necessário nexo causal entre os recursos repassados e as despesas incorridas no convênio. A própria devolução de parte dos recursos, no montante de R$ 135.462,50, comprova, diversamente do alegado, que o objeto não foi integralmente executado.
13.	Foram anotados pela unidade instrutiva diversos elementos de prova contrários à pretensão do ex-gestor de ver reformulada a deliberação recorrida e julgadas regulares suas contas, com exclusão do débito e da multa que lhe foram imputados. Por seu conteúdo esclarecedor, permito-me reproduzir novamente parte da análise da Serur:
" (...) O Relatório de Visita Técnica para Prestação de Contas 14/2012 (peça 2, p. 364-374) apontou a desconformidade da obra com o projeto básico e que esta não apresentava condições técnicas adequadas de segurança, conforto ambiental e sanitário. O Parecer Técnico 18/2012/SECIS/CGAP-GTPC, de 23 de outubro de 2012 (peça 2, p. 378-383) também apontou irregularidades na execução física do instrumento celebrado. 
7.9. De acordo com o Ofício n° 794/2013-CGRL, de 28 de agosto de 2013 (peça 2, p. 384) , o responsável foi comunicado da não aprovação da prestação de contas pela área técnica, que considerou o objeto do convênio não cumprido, sendo-lhe solicitada a devolução do valor remanescente, no prazo de 30 dias. Em cumprimento à determinação do ordenador de despesas, o responsável apresentou extrato e comprovante do recolhimento da importância de R$ 135.462,50 (peça 2, p. 377 e 388) . 
7.10. A alegação de que a Meta 2, parcialmente executada, teria sido posteriormente concluída com recursos próprios do município de Santa Filomena não favorece o recorrente. 
7.11. Segundo o Tribunal, a realização de despesa após o fim da vigência do convênio não enseja necessariamente a irregularidade das contas, devendo ser analisadas as circunstâncias do caso concreto a fim de se avaliar a gravidade da conduta (Acórdão 5750/2016-TCU, 1ª. Câmara, rel. Min. Weder de Oliveira) . Ademais, é possível considerar como falha formal a execução de despesas fora da vigência do convênio, em situações em que reste comprovado que os dispêndios contribuíram para o atingimento dos objetivos pactuados (Acórdão 10530/2018-TCU-1ª. Câmara, rel. Min. Benjamin Zymler) . 
7.12. No entanto, as circunstâncias do caso vertente apontam que, embora o convênio tivesse a sua vigência no período de 29/6/2006 a 29/3/2011, o responsável apresentou notas de empenho emitidas em 16/9/2015 e lista de presença do curso de capacitação para os mandiocultores com a data de 17/9/2015 (peça 12, p. 2) , o que impede a comprovação do nexo de causalidade entre as despesas efetuadas e os recursos repassados por meio da congruência entre a movimentação bancária e os comprovantes de despesa apresentados. 
7.13. Portanto, não há como acolher as razões apresentadas."
14.	Quanto à alegação relativa à inexistência de má-fé, também não socorre o recorrente, eis que, consoante a pacífica jurisprudência desta Corte de Contas, destacada pela unidade instrutiva, o exame da boa-fé, no âmbito dos processos do TCU, não decorre de presunção legal geral, deve estar corroborada em contexto fático e de condutas propícias ao reconhecimento dessa condição em favor dos responsáveis (Acórdão 2.742/2019 - 2ª. Câmara, rel. Min. Marcos Bemquerer) .
15.	Nesse contexto, verifica-se que não foi carreada aos autos documentação apta a permitir vislumbrar eventual ausência de culpa na conduta do Sr. Pedro Gildevan Coelho Melo, o qual não logrou êxito em comprovar a regular aplicação de parte dos recursos que lhes foram confiados, destinados aos serviços de construção do galpão utilizado como casa de farinha (conforme Nota Fiscal n. 38 à peça 2, p. 122; e boletim de medição da obra à peça 2, p. 123) .
16.	Por fim, também não assiste razão ao recorrente no tocante à alegação quanto ao suposto erro de cálculo no débito imputado, eis que, conforme esclarecido pela Secretaria de Recursos, a responsabilidade pelo dano causado ao erário foi a ele atribuída, no valor original de R$ 47.738,64, assim como à ex-prefeita Sra. Evaneide Antônia de Melo, no valor original de R$ 113.780,00, tendo sido apurado prejuízo total de R$ 161.518,64, já descontado o valor de R$ 135.462,50 referente à devolução aos cofres federais efetuada em 26/2/2013.
17.	Nessa seara, cumpre informar que a diferença questionada pelo recorrente corresponde aos rendimentos de aplicações financeiras dos recursos, consoante obrigação de recolhimento estabelecida na cláusula terceira do convênio, totalizando R$ 62.653,71 em abril de 2014 (peça 3, p. 72-76) .
18.	Com referência aos elementos adicionais juntados pelo novo patrono da causa à peça 81, cumpre esclarecer, como referenciado no relatório, que repisam grande parte dos fatos e argumentos já apresentados anteriormente e devidamente refutados, não contribuindo para a alteração no juízo de mérito quanto à improcedência do apelo recursal.
19.	Assim, por exemplo, não merecem guarida as alegações acerca da prescrição quanto ao débito e à pretensão punitiva (in casu, o defendente requer a aplicação do decidido pelo STF no MS 32.201/DF) . Esta última, vale lembrar, ainda segue o disposto no vigente Acórdão 1441/2016-TCU-Plenário (Relator Ministro Benjamin Zymler) , que pacificou o entendimento deste Tribunal sobre esta matéria, eis que a pretensão punitiva no Tribunal subordina-se ao prazo geral de prescrição indicado no art. 205 do Código Civil (dez anos) e sua contagem inicia-se a partir da data de ocorrência da irregularidade sancionada e é interrompida pelo ato que ordenar a citação, a audiência ou oitiva da parte, de modo que não há falar em prescrição no presente caso, porque o prazo prescricional foi interrompido antes de completos dez anos.
20.	E acerca da suposta prescrição quanto ao débito, trago a lume que a jurisprudência desta Corte de Contas ainda é pacífica no sentido de que as ações de ressarcimento movidas pelo Estado contra os agentes causadores de danos ao Erário são imprescritíveis, nos termos do art. 37, § 5º, da Constituição Federal, da Súmula TCU 282 e de farta jurisprudência do Tribunal.
21.	Não é do desconhecimento deste Tribunal que, na sessão virtual encerrada no dia 17/04/2020, o Plenário do STF, ao apreciar o Recurso Extraordinário 636.886/AL, decidiu, em repercussão geral, com 7 votos favoráveis e 3 votos com ressalvas, fixar a tese de que "É prescritível a pretensão de ressarcimento ao erário fundada em decisão do Tribunal de Contas". Entretanto, prevalece, neste momento, a jurisprudência reinante no TCU, de modo que não se aplica a tese da prescrição do débito em prazo diverso, conforme alegado.
22.	Nesse sentido caminham os julgados desta Corte de Contas, a exemplo do entendimento acerca da prescrição da pretensão ressarcitória do TCU apresentado pelo Ministro Benjamin Zymler (Acórdão 5236/2020-TCU-Primeira Câmara, Sessão de 05/05/2020) , in verbis:
12.Enfatizo que estou aplicando a jurisprudência atual desta Corte de Contas sobre a matéria, consolidada na Súmula 282, para a prescrição do débito apurado e, no que tange à eventual aplicação de sanções, no incidente de uniformização de jurisprudência apreciado pelo Acórdão 1441/2016-TCU-Plenário, que adotou o prazo geral de prescrição indicado no art. 205 do Código Civil. Não desconheço que recentemente o Supremo Tribunal Federal, no âmbito do RE 636886/AL, fixou o seguinte enunciado para o Tema 899: "É prescritível a pretensão de ressarcimento ao erário fundada em decisão de Tribunal de Contas". Não obstante essa respeitável decisão, ainda pairam diversas dúvidas sobre a matéria, pois é possível a conclusão de que a deliberação não tratou da prescrição do processo de controle externo levado a cabo perante o Tribunal de Contas da União, mas sim da prescrição intercorrente ocorrida durante a fase de execução do acórdão condenatório do Tribunal.
13.A decisão do STF versou sobre recurso extraordinário interposto pela União contra acórdão do Tribunal Regional Federal da 5ª Região que negou provimento a embargos de declaração opostos contra acórdão de sua lavra, assim ementado:
"EMENTA: TRIBUTÁRIO. PROCESSUAL CIVIL. EXECUÇÃO FISCAL. PROCESSO PARALISADO POR MAIS DE CINCO ANOS. PRESCRIÇÃO INTERCORRENTE. OCORRÊNCIA. 1. Para fins práticos, deve-se observar quando a Fazenda Pública foi intimada a providenciar o andamento do feito. Passados cinco anos sem diligências concretas, ocorre a prescrição intercorrente. Caso haja suspensão na forma do art. 40, da Lei n. 6.830/80, ocorre a extinção se o feito permanecer paralisado por mais de seis anos. 2. Na hipótese dos autos, houve o arquivamento sem baixa do processo em 12.08.1999 e até a data da sentença extintiva do feito em 05.06.2006, a Fazenda Nacional não apresentou nenhuma medida concreta quanto à localização do devedor ou de seus bens. Revela-se, portanto, inequívoca a ocorrência da prescrição intercorrente."
14.No caso, a Fazenda Pública deixou a ação paralisada por mais de seis anos, o que ensejou a declaração de prescrição intercorrente no aludido caso concreto. Como se vê da leitura da ementa, a questão controversa em discussão naquela deliberação era unicamente a prescrição intercorrente ocorrida durante a fase de execução do acórdão condenatório do Tribunal.
15.Com base nessa possível interpretação, a matéria decidida no aludido feito não teria nenhuma repercussão de ordem prática e jurídica na presente tomada de contas especial, cujo título executivo extrajudicial ainda não se formou. Caso a AGU, na execução de eventual decisão condenatória proferida neste feito, deixe de adotar as medidas pertinentes dentro do prazo de cinco anos, aí sim haverá a aplicação da tese emanada no RE 636886, com o reconhecimento da prescrição intercorrente da ação de ressarcimento ao erário fundada em decisão de Tribunal de Contas (a ação de execução fiscal) , pela hipotética inação da Fazenda Pública.
16.Ainda que se interprete que a decisão do STF seja também aplicável à tramitação do processo de controle externo no âmbito do TCU, exsurgem outras diversas questões fundamentais para que esta Corte de Contas estabeleça novo tratamento acerca da prescrição do débito e da pretensão punitiva, em particular qual seria o dies a quo  (data de ocorrência do fato irregular ou data do seu conhecimento pelo TCU) e as hipóteses de interrupção da prescrição.
17.Diante de todas as dúvidas ainda existentes sobre a decisão do STF no âmbito do RE 636886, opto por aplicar ao caso em exame a jurisprudência do TCU então existente, que se fundamenta no art. 37, § 5º, da Constituição Federal, no que tange ao ressarcimento do prejuízo, e no art. 205 da Lei 10.406/2002 (Código Civil) , no que se refere à pretensão punitiva." (grifos acrescentados) 
 
	Ante o exposto, VOTO por que seja adotada a deliberação que ora submeto a este Colegiado.
TCU, Sala das Sessões Ministro Luciano Brandão Alves de Souza, em 29 de setembro de 2020.
	
AROLDO CEDRAZ 
Relator